智慧財產及商業法院行政判決  
110年度行專訴字第56號
                                民國111年5月11日辯論終結
原      告  美商CMC材料股份有限公司（CMC Materials, In
             c.）
代  表  人  凱羅 柏斯登 H. Carol Bernstein
訴訟代理人  陳翠華（兼送達代收人）
            黃琮益                
            陳群顯律師
被      告  經濟部智慧財產局
代  表  人  洪淑敏              
訴訟代理人  楊淑珍              
參  加  人  羅門哈斯電子材料CMP控股公司
代  表  人  Blake T. Biederman
上列當事人間因發明專利舉發事件，原告不服經濟部中華民國11
0年9月9日經訴字第11006307210號訴願決定，提起行政訴訟，並
經本院命參加人獨立參加被告之訴訟，本院判決如下：
    主      文
原告之訴駁回。
訴訟費用由原告負擔。
    事實及理由
壹、程序事項
    按言詞辯論期日，當事人之一造不到場者，倘無民事訴訟法
    第386條規定之不得一造辯論判決之事由，得依到場當事人
    之聲請，由其一造辯論而為判決，行政訴訟法第218條準用
    民事訴訟法第385條第1項前段、第386條定有明文。查參加
    人受合法通知，無正當理由，未於言詞辯論期日到場，有本
    院送達證書1紙在卷可稽（見本院卷第323頁），核無民事訴
    訟法第386條各款所列情形，爰依原告、被告之聲請，由到
    場之當事人辯論而為判決。
貳、實體事項　　
一、事實概要：
    原告於民國89年8月11日以「化學機械磨光系統及其使用方
    法」向被告申請發明專利，並以88年8月13日申請之美國第6
    0/148,878號專利案主張優先權，經被告編為第89116243號
    申請案進行審查，於91年3月22日准予專利，並發給發明第1
    53706號專利證書（下稱系爭專利）。嗣參加人於106年7月1
    3日以系爭專利違反核准時專利法第20條第1項第1款、第20
    條之1、第20條第2項及第71條第1項第3款規定，對之提起舉
    發。原告於106年10月6日、110年1月27日提出系爭專利說明
    書及申請專利範圍更正本，案經被告審查，以110年4月15日
    （110）智專三（五）01103字第11020344650號專利舉發審
    定書、110年5月7日（110）智專三（五）01103字第1102042
    9220號更正函為「110年1月27日之更正事項，應予更正」、
    「請求項1至3、5、9至18、23至25、27、31至37、40舉發成
    立」、「請求項4、6至8、19至22、26、28至30、38至39舉
    發不成立」之處分（下稱原處分）。原告不服前揭舉發成立
    部分之處分，提起訴願，經經濟部以110年9月9日經訴字第1
    1006307210號訴願決定駁回，原告不服，乃向本院提起行政
    訴訟。本院認為本件判決結果，如認訴願決定及原處分關於
    前揭舉發成立部分應予撤銷，參加人之權利或法律上利益將
    受有損害，故依職權命參加人獨立參加本件被告之訴訟。
二、原告主張：
　㈠系爭專利更正後請求項1至3、5、9至18、23至25、27、31至37、40係關於一種化學機械性磨光系統或組合物（即CMP系統／組合物）及其使用方法，並包含三種必要成分，即至少一種氧化劑、至少一個α-氨基酸、以及至少一種鈍化薄膜形成劑。系爭專利併用α-氨基酸，相較於併用不屬於α-氨基酸之甘胺酸所提供之CMP組合物，系爭專利可於銅的CMP過程中使凹陷、腐蝕、線凹面及Cu表面粗度顯著降低。當CMP組合物分別採用等量α-丙胺酸與β-丙胺酸，採用α-丙胺酸所提供的銅移除速率為2784／分鐘， 遠高於採用β-丙胺酸之銅移除速率為986／分鐘，且採用α-丙胺酸之CMP組合物，其Cu：Ta選擇率為253.1（計算式：2784÷11＝253.1），與採用β-丙胺酸之CMP組合物Cu：Ta選擇率為75.8（計算式：986÷13＝75.8）相較，效益較高。故系爭專利發明以在CMP操作中併用氧化劑、α-氨基酸及鈍化薄膜形成劑，成功地在合宜速率、選擇率下磨光多層基材，且同時避免過度凹陷及腐蝕問題，在CMP技術領域之改良為前所未見。依其所提之表1數據顯示，相較於僅使用氧化劑之銅拋光速率明顯過低之淤漿1態樣，若僅併用氧化劑與鈍化薄膜形成劑而未使用α-氨基酸如淤漿2，無助於銅拋光率的提升；若僅併用氧化劑與α-氨基酸而未使用鈍化薄膜形成劑如淤漿3，雖可提升銅拋光速率，但產生嚴重的凹陷問題；只有同時併用氧化劑、α-氨基酸與鈍化薄膜形成劑如淤漿4，才能在無顯著凹陷腐蝕問題情形下有效提升銅拋光速率。表1：

　㈡證據3所揭露一種包括化學劑與蝕刻劑之拋光劑，其實施例使
    用苯并三唑作為化學劑，並使用甘胺酸作為蝕刻劑，以此組
    合說明其發明效益。其組成說明並無針對化學劑之選項使用
    進一步說明探討，尤其未教導、建議就其眾多化學劑選項為
    選用或組合使用的優先順序，更未提及應特別併用半胱胺酸
    與苯并三唑或三唑，遑論提供如系爭專利併用α-氨基酸與鈍
    化薄膜形成劑之技術指引，即證據3並未提供在CMP組合物中
    選擇併用α-氨基酸與鈍化薄膜形成劑組合之動機。系爭專利
    所屬技術領域具通常知識者由證據3之內容，無從輕易思及
    於拋光劑併用半胱胺酸與苯并三唑或三唑作為化學劑。反而
    因證據3實施例僅例示使用甘胺酸於CMP組合物，本即為系爭
    專利欲改良之習知技藝。而現行法與90年專利法於新穎性之
    標準並未改變，至於專利審查基準是用來詮釋法律，故後續
    修改之專利審查基準可補充先前基準之不足，於與法律規範
    未衝突部分自得援用以闡明法律的意義，故被告所辯就系爭
    專利之新穎性審查應採「直接推導」而非「直接且無歧異得
    知」判斷標準，並認定熟悉該項技術者可直接推導出包含苯
    并三唑及半胱胺酸之組合，進而認定系爭專利不具新穎性，
    應無可採。
　㈢證據3雖列舉10多種化學劑或其混合物為複數化學劑選項，
　　且載明其目的係在待拋光基材上形成保護膜，亦僅能對應系
    爭專利鈍化薄膜形成劑如苯并三唑之功能，而不及於系爭專
    利選擇將α-氨基酸併用後可提高銅移除率及Cu：Ta選擇率之
    功能。證據3列舉之複數化學劑選項，彼此間組合情形多達
    數十、百種，係揭露複數個意義，並未明示如系爭專利之特
    定組合，應不得認定由證據3能直接且無歧異而得知系爭專
    利之技術特徵，證據3既未教導於拋光劑中如系爭專利必須
    同時存在氧化劑、α-氨基酸及鈍化薄膜形成劑之組合，故無
    從證明系爭專利更正後請求項1至3、9至11、13、14不具新
    穎性，且不足證明更正後請求項1至3、5、9至17、23至25、
    27、31至37不具進步性。證據3所載拋光劑之化學劑選項馬
    庫西群組，其選項眾多，各選項之歧異性極大，亦無α-氨基
    酸之選項，僅以半胱胺酸作為含硫之氨基酸之例，自不應僅
    由證據3所載馬庫西群組之慣常用語「……及其混合物」，率
    認已明確揭示苯并三唑及含硫之氨基酸（特別是半胱胺酸）
    的混合物，而過度解讀證據3揭露之內容。即僅由馬庫西群
    組之慣常使用之「……及其混合物」，不足據為認定該馬庫西
    群組涵蓋之組合態樣已被明確教示於說明，而否定馬庫西群
    組所列選項之二或多者之組合為技術特徵發明之新穎性。只
    要該組合有意義而可提供發明功效，仍應具有新穎性及進步
    性。
　㈣證據3以半胱胺酸作為含硫之氨基酸之例，熟習該項技術者至
    多僅有動機以其他含硫之氨基酸、而非以α-氨基酸取代半胱
    胺酸。系爭請求項5所載之α-丙胺酸、系爭請求項12所載之
    賴胺酸均非含硫之氨基酸，自亦不得以證據3揭示之半胱胺
    酸與α-丙胺酸、賴胺酸同屬α-氨基酸為由，以後見之明逕認
    熟習該項技術者可輕易完成請求項5、12之發明專利。
　㈤證據5係提供一種改良拋光片，其包括固態均勻聚合物層，該
    聚合物層在使用期間，同時呈現有大型與小型流體通道的表
    面結構或圖形，該等通道允許漿液在橫跨拋光片之表面而傳
    送。即證據5係著眼於拋光片之改良，亦未提供於CMP操作中
    併用氧化劑、α-氨基酸及鈍化薄膜形成劑之動機。故證據3
    與證據5之組合無法證明請求項18、40不具進步性。　
　㈥並聲明：訴願決定及原處分關於「請求項1至3、5、9至18、2
    3至25、27、31至37、40舉發成立」部分均撤銷。
三、被告抗辯：
　㈠證據3揭示之化學機械磨光試劑，包括化學劑及蝕刻劑具體例
    示之化學劑，包含苯并三唑（相當系爭專利之鈍化薄膜形成
    劑）及半胱胺酸（相當系爭專利之α-氨基酸之組合），具體
    例示之蝕刻劑可為過氧化氫（相當系爭專利之氧化劑），故
    證據3已揭示系爭專利限定之氧化劑、α-氨基酸及鈍化薄膜
    形成劑之組成內容，縱使證據3並非以此組成內容作為實施
    例，亦無法否定證據3已揭示系爭專利所請CMP系統／組合物
    之事實，因此證據3足證系爭專利所請CMP系統/組合物不具
    新穎性。再者，證據3既揭示與該CMP系統/組合物相同之組
    成內容，依「相同物質、相同功效」之理，必然產生相同於
    系爭專利之功效，因此，系爭專利相較證據3並無功效上之
    差異，系爭專利自無原告所稱具有無法預期之功效。故原處
    分認定系爭專利所請CMP系統／組合物不具進步性，並無違誤
    。依前所述，證據3既揭示化學機械磨光試劑包括化學劑及
    蝕刻劑，並分別以「擇一形式」記載化學劑及蝕刻劑之選項
    ，其中，已特定揭示蝕刻劑可為過氧化氫，另於單一群組中
    例示化學劑為苯并三唑及半胱胺酸之組合，即應認證據3已
    揭示化學磨光試劑包含過氧化氫、苯并三唑及半胱胺酸之發
    明，至於證據3記載之其餘化學劑或化學磨光試劑數量為何
    ，則與新穎性之判斷無涉。 
　㈡證據3以單一馬庫西群組揭示化學劑選項及其組合，依據系爭
    專利適用90年專利法及83年發布的審查基準，對於新穎性審
    查係採「直接推導」判斷標準，不同於現行法規為「直接且
    無歧異得知」判斷標準，足以認定熟悉該項技術者可直接推
    導出包含苯并三唑及半胱胺酸的組合，故系爭專利不具新穎
    性。
  ㈢「擇一形式」或「馬庫西」記載方式，係將具有類似本質之
    選項以群組方式表示，通常用於化合物技術領域，用以簡化
    必須重複記載的共同技術特徴，故以此記載形式所構成之單
    一群組中的任一選項，實為揭示一個別之發明。證據3記載
    「能與以金屬為主成分之物質形成保護膜之化學劑之例子 
    包含苯并三唑……含硫氨基酸（特別是半胱胺酸）……對氨基苯
    甲醛、鹵代乙酸、硫醇如膦酸（例如十二烷基硫醇和辛烷麟
    酸）、單醣如葡萄糖和果糖衍生物及前述敘及之化合物的混
    合物……」，即是以單一群組呈現不同化學劑（選項）所構成
    之發明，既然該群組涵蓋化學劑為苯并三唑及半胱胺酸之選
    項，應足認證據3已揭示化學劑為苯并三唑及半胱胺酸之發
    明。
　㈣證據3已揭示包含氨基酸的組合物，足使熟悉該項技術者具有動機替代成其他氨基酸（包含α-氨基酸或α-丙胺酸）。原告並未提出系爭專利請求項5相較證據3包含半胱胺酸之組成物之比較數據，亦無法證明相較先前技術確有產生無法預期的功效，故無法證明系爭專利請求項5具有進步性。
  ㈤按一般化學知識，具有相似結構之化合物，具有相似性質，
    熟習該項技術者自有動機嘗試將具有相似結構之化合物互為
    替代。證據3揭示之半胱胺酸之化學結構既為已知α-氨基酸
    之一種，熟習該項技術者自有動機嘗試以其他習知α-胺基酸
    做為替代物。由於系爭專利界定之α-丙胺酸或賴胺酸與證據
    3揭示之半胱胺酸具有結構上之相似性，自無法排除熟習該
    項技術者將該等胺基酸做為半胱胺酸替代物之動機。故原處
    分認定熟習該項技術者可輕易完成請求項5、12之發明專利
    ，並非後見之明。
  ㈥並聲明：原告之訴駁回。
四、參加人未於準備程序及言詞辯論期日到庭，亦未具狀陳述。
五、本件整理兩造不爭執事項並協議簡化爭點如下（見本院卷第
    298頁至第299頁）：
  ㈠不爭執事項：
    如事實及理由欄貳、一、事實概要所示。 
  ㈡本件爭點：
　⒈證據3是否足以證明系爭專利請求項1至3、9至11、13、14不
    具新穎性？
　⒉證據3是否足以證明系爭專利請求項1至3、5、9至17、23至25
    、27、31至37不具進步性？
　⒊證據3、證據5之組合是否足以證明系爭專利請求項18、40不
    具進步性？   
六、得心證之理由：
　㈠按發明專利權得提起舉發之情事，依其核准審定時之規定。
    專利法第71條第3項本文定有明文。查系爭專利申請日為89
    年8月11日，經被告審查後於91年3月22日准予專利，並發給
    發明第153706號專利證書等情，有系爭專利之公告本、專利
    核准處分書附卷可參（見乙證2第37頁至第65頁、第76頁）
    ，是系爭專利有無應撤銷之原因，自應以其核准審定時所適
    用之90年10月24日修正公布、施行之專利法（下稱核准時專
    利法）為斷。次按發明者，謂利用自然法則之技術思想之高
    度創作。凡可供產業上利用之發明，無下列情事之一者，得
    依本法申請取得發明專利：申請前已見於刊物或已公開使
    用者。但因研究、實驗而發表或使用，於發表或使用之日起
    六個月內申請專利者，不在此限。發明係運用申請前既有之
    技術或知識，而為熟習該項技術者所能輕易完成時，雖無前
    項所列情事，仍不得依本法申請取得發明專利。核准時專利
    法第19條、第20條第1項第1款、第2項分別定有明文。
  ㈡系爭專利之技術分析：
　⒈系爭專利之技術內容：
　　依系爭專利說明書之摘要及發明說明所載（見乙證2第64頁
    、第55頁至第59頁），系爭專利係提供一種係關於含有α－氨
    基酸之化學機械性磨光組合物及淤漿，其可用於磨光包括多
    層金屬、金屬及介電質之基材。系爭專利之發明係關於含有
    α-氨基酸之化學機械性磨光系統，其包括化學機械性磨光組
    合物，淤漿及在高速率與低損壞率下磨光一種或多種金屬及
    電基材相關之介電層之方法。α-氨基酸由式H2N-CR1R2COOH
    表示，其中R1及R2均非氫，且其中R1及R2各獨立選自氫、具
    有1至8個碳原子之分支、環狀及直鏈部份，其未經取代或經
    一個或多個取代基所取代，取代基選自含氮取代基、含氧取
    代基、含硫取代基及其混合物。另外，化學機械性磨光系統
    可包括磨光墊，其與化學機械性磨光組合物協合以磨光基材
    。在一具體例中，磨光墊不包括埋入其中之研磨粒子。在另
    一具體例中，磨光墊包括埋入其中之研磨粒子。系爭專利之
    發明又關於化學機械性磨光組合物，其包含約0.05至約10.0
    重量％至少一種氧化劑、約0.1至約10、0重量％苯胺、及約0.
    01至約5.0重量％至少一種含氮化合物，其可抑制化學機械性
    磨光組合物之能力，以磨光與基材相關之至少一層。因為至
    少一種含氮化合物抑制化學機械性磨光組合物磨光基材層之
    能力，所以稱為停止化合物。雖然停止化合物顯示被陽離子
    充電，此並非本發明之限制。化學機械性磨光組合物可包含
    或不可包含研磨劑。系爭專利之發明之CMP系統，包括組合
    物及淤漿，可包括成份，其在電基材層之表面上形成鈍化層
    。一旦形成鈍化層時，為了獲得所欲磨光速率，能干擾鈍化
    層變得重要。本發明之化學機械性磨光系統包括增加金屬磨
    光速率之α-氨基酸之磨光添加劑。α-氨基酸由式H2N-CR1R2C
    OOH表示，其中R1及R2均非氫且其中R1及R2各獨立選自氫及
    具有1至8個碳原子之環狀、分支及支鏈部份，其未經取代或
    經一個或多個取代基所取代，取代基選自含氮取代基、含氧
    取代基及含硫取代基，包括但不限於-COOH，-CONH2，-NH2
    ，-S-，-OH，-SH及其混合物。更佳的是，α-氨基酸係選自
    丙胺酸、精胺酸、天門冬醯胺、天門冬胺酸、胱胺酸、半胱
    胺酸、穀氨醯胺、穀胺酸、組胺酸、異亮胺酸、亮胺酸、賴
    胺酸、蛋胺酸、苯基丙胺酸、絲胺酸、蘇胺酸、色胺酸、酪
    胺酸、擷胺酸及其混合物所組成之群。磨光添加劑最佳為丙
    胺酸。
　⒉系爭專利申請專利範圍：
　　系爭專利原核准請求項共40項，原告於106年10月6日、110
    年1月27日提出對請求項1、13、19、21、23、32更正申請，
    經被告審定原告110年1月27日所提更正內容准予更正，故申
    請專利範圍以更正後請求項內容為準（見乙證1第246頁至第
    252頁），請求項共計40項，其中請求項1、19、21、23為獨
    立項，其餘為附屬項，依更正後請求項內容如下：
　⑴請求項1：　
　  一種化學機械性磨光系統，其包含：至少一種氧化劑；至少
    一個α-氨基酸，其中具有式H2N-CR1R2COOH，其中R1及R2均
    非氫，且其中R1及R2各獨立選自氫、具有1至8個碳原子之分
    支、環狀及直鏈部份，其未經取代或經一個或多個取代基所
    取代，取代基選自含氮取代基、含氧取代基、含硫取代基及
    其混合物；及至少一種鈍化薄膜形成劑。
  ⑵請求項2：
　　根據申請專利範圍第1項之化學機械性磨光系統，其中含氮
    取代基、含氧取代基及含硫取代基係選自-COOH，-CONH2，-
    NH2，-S-，-OH，-SH及其混合物。
　⑶請求項3：
　　根據申請專利範圍第1項之化學機械性磨光系統，其中α-氨
    基酸係選自α-丙胺酸、精胺酸、天門冬醯胺、天門冬胺酸、
    胱胺酸、半胱胺酸、穀氨醯胺、穀胺酸、組胺酸、異亮胺酸
    、亮胺酸、賴胺酸、蛋胺酸、苯基丙胺酸、絲胺酸、蘇胺酸
    、色胺酸、酪胺酸、纈胺酸及其混合物所組成之群。
　⑷請求項4：
　　根據申請專利範圍第1項之化學機械性磨光系統，其包括約0
    .05至約10.0重量%該α-氨基酸。
　⑸請求項5：
　　根據申請專利範圍第1項之化學機械性磨光系統，其中α-氨
    基酸為α-丙胺酸。
　⑹請求項6：
　　根據申請專利範圍第5項之化學機械性磨光系統，其包括約0
    .05至約10.0重量%α-丙胺酸。
　⑺請求項7：
　　根據申請專利範圍第1項之化學機械性磨光系統，其包括約0
    .1至約17.0重量%至少一種氧化劑。
　⑻請求項8：
　　根據申請專利範圍第7項之化學機械性磨光系統，其包括約0
    .5至約10.0重量%至少一種氧化劑。
　⑼請求項9：
　　根據申請專利範圍第1項之化學機械性磨光系統，其中至少
    一種氧化劑為過氧化氫。
　⑽請求項10：　
　　根據申請專利範圍第1項之化學機械性磨光系統，其包括至
    少一種停止化合物，其抑制化學機械性磨光組合物磨光至少
    一與基材有關之層之能力，其中至少一種停止化合物為陽離
    子充電之含氮化合物。
　⑾請求項11：　
　　根據申請專利範圍第10項之化學機械性磨光系統，其中至少
    一種停止化合物係選自化合物，其中包含第一胺、第二胺、
    第三胺、第四胺、低聚合胺、低聚合亞胺、低聚合醯胺、低
    聚合醯亞胺、聚合胺、聚合亞胺、聚合醯胺、聚合醯亞胺、
    氨基酸、氨基淳、醚胺及其混合物。
　⑿請求項12：　
　　根據申請專利範圍第10項之化學機械性磨光系統，其中至少
    一種停止化合物係選自具有分子量範圍為約200至百萬以上
    之聚伸乙亞胺；N4－胺（N,N’－雙－[3－胺基丙基]乙二胺）；4
    ,7,10－三苐三癸烷－1,13－二胺；3,3－二甲基－4,4－二胺基二環
    己甲烷；2－苯基乙胺；聚醚胺；醚胺；N,N－二甲基二丙三胺
    ；3－[2一甲氧乙氧基]丙胺；二甲基胺基丙胺；1,4一雙（3－
    胺基丙基）六氫吡；賴胺酸；異佛爾酮二胺；六亞甲二胺
    ；N－環己基－1,3－丙二胺；N－（3－胺基丙基）－1,3－丙二胺；
    四乙五胺；N,N,N’,N’－四甲基－1,4－丁二胺；丙胺；2－（2－
    胺基乙氧基）乙醇；1,3－二胺基－2－丙醇；硫代雲母礦；2－
    胺基－1－丁醇；聚[雙（2－氯醚）－alt－1,3－雙（3－甲基胺基
    ）丙基]；及其混合物。
　⒀請求項13：　
　　根據申請專利範圍第1項之化學機械性磨光系統，該鈍化薄
    膜形成劑包括至少一個有機雜環，其具有5至6員雜環作為活
    性官能基，其中至少一個環包括氮原子。
　⒁請求項14：　
　　根據申請專利範圍第13項之化學機械性磨光系統，其中至少
    一個鈍化薄膜形成劑選自苯并三唑、三唑、苯并咪唑及其混
    合物。
　⒂請求項15：　
　　根據申請專利範圍第1項之化學機械性磨光系統，其更包括
    至少一種金屬氧化物研磨劑。
　⒃請求項16：
　　根據申請專利範圍第15項之化學機械性磨光系統，其中金屬
    氧化物研磨劑為約0.1至約30重量%金屬氧化物研磨劑，選自
    氧化鋁、氧化鈰、氧化鍺、氧化矽、氧化鈦、氧化鋯、其複
    合物及其混合物。
　⒄請求項17：　
　　根據申請專利範圍第1項之化學機械性磨光系統，其更包括
    磨光墊。
　⒅請求項18：
　　根據申請專利範圍第17項之化學機械性磨光系統，其中磨光
    墊包括埋入其上或其內之研磨劑。
　⒆請求項19：　
　　一種化學機械性磨光組合物，其包含：約0.5至約10.0重量%
    過氧化氫；約0.05至約10.0重量%丙胺酸；及約0.005至約1.
    0重量%至少一種鈍化薄膜形成劑。
　⒇請求項20：　
　　根據申請專利範圍第19項之化學機械性磨光組合物，其包括
    約0.1至約30.0重量%之氧化鋁。
　請求項21：　
　　一種化學機械性磨光組合物，其包含：約0.5至約10.0重量%
    至少一種氧化劑；約0.05至約10.0重量%丙胺酸；約0.01至
    約5.0重量%至少一種含氮化合物，其抑制化學機械性磨光組
    合物磨光至少一與基材相關之層之能力，其中至少一種含氮
    化合物被陽離子充電；及約0.005至約1.0重量%至少一種鈍
    化薄膜形成劑。
　請求項22：　
　　根據申請專利範圍第21項之化學機械性磨光組合物，其包括
    約0.1至約30.0重量%至少一種研磨劑。
　請求項23：　
　　一種磨光包含第一金屬層與位在第一金屬層下方之第二層之
    基材的方法，其包括a.將化學機械性磨光組合物塗覆至與磨
    光墊結合之基材，化學機械性磨光組合物包含氧化劑、至少
    一個α-氨基酸及至少一種鈍化薄膜形成劑，該α-氨基酸具有
    式H2N-CR1R2COOH，其中R1及R2均非氫，且其中R1及R2各獨
    立選自氫、具有1至8個碳原子之分支、環狀及直鏈部份，其
    未經取代或經一個或多個取代基所取代，取代基選自含氮取
    代基、含氧取代基、含硫取代基及其混合物；及b.用化學機
    械性磨光組合物及磨光墊磨光第一金屬層，直到第一金屬層
    之至少一部份自基材除去以形成局部磨光基材為止。
　請求項24：　
　　根據申請專利範圍第23項之方法，其中含氮取代基、含氧取
    代基及含硫取代基係選自-COOH，-CONH2，-NH2，-S-，-OH
    ，-SH及其混合物。
　請求項25：
　　根據申請專利範圍第23項之方法，其中α-氨基酸係選自α-丙
    胺酸、精胺酸、天門冬醯胺、天門冬胺酸、胱胺酸、半胱胺
    酸、穀氨醯胺、穀胺酸、組胺酸、異亮胺酸、亮胺酸、賴胺
    酸、蛋胺酸、苯基丙胺酸、絲胺酸、蘇胺酸、色胺酸、酪胺
    酸、擷胺酸及其混合物所組成之群。
　請求項26：　
　　根據申請專利範圍第23項之方法，其中α-氨基酸係以該組合
    物之約0.05至約10.0重量%之量呈現。
　請求項27：　
　　根據申請專利範圍第23項之方法，其中α-氨基酸為α-丙胺酸
    。
　請求項28：　
　　根據申請專利範圍第27項之方法，其包括約0.05至約10.0重
    量%α-丙胺酸。
　請求項29：　
　　根據申請專利範圍第23項之方法，其包括約0.1至約17.0重
    量%氧化劑。
　請求項30：　
　　根據申請專利範圍第29項之方法，其包括約0.5至約10.0重
    量%氧化劑。
　請求項31：
　　根據申請專利範圍第23項之方法，其中氧化劑為過氧化氫。
　請求項32：
　　根據申請專利範圍第23項之方法，其中該鈍化薄膜形成劑包
    括至少一個有機雜環，其具有5至6員雜環作為活性官能基，
    其中至少一個環包括氮原子。
　請求項33：　
　　根據申請專利範圍第32項之方法，其中至少一個鈍化薄膜形
    成劑選自苯并三唑、三唑、苯并咪唑及其混合物。
　請求項34：　
　　根據申請專利範圍第23項之方法，其中化學機械性磨光組合
    物包括至少一種金屬氧化物研磨劑。
　請求項35：　
　　根據申請專利範圍第34項之方法，其中金屬氧化物研磨劑為
    約0.1至約30重量%金屬氧化物研磨劑，選自氧化鋁、氧化鈰
    、氧化鍺、氧化矽、氧化鈦、氧化鋯及其混合物。
　請求項36：
　　根據申請專利範圍第23項之方法，其中化學機械性磨光組合
    物包括至少一種停止化合物，其抑制化學機械性磨光組合物
    磨光至少一與基材有關之層之能力，其中至少一種停止化合
    物為陽離子充電之含氮化合物。
　請求項37：　
　　根據申請專利範圍第36項之方法，其中至少一種停止化合物
    係選自化合物，其包含第一胺、第二胺、第三胺、第四胺、
    低聚合胺、低聚合亞胺、低聚合醯胺、低聚合醯亞胺、聚合
    胺、聚合亞胺、聚合醯胺、聚合醯亞胺、氨基酸、氨基醇、
    醚胺及其混合物。
　請求項38：　
　　根據申請專利範圍第36項之方法，其中至少一種停止化合物
    係選自具有分子量範圍為約200至百萬以上之聚伸乙亞胺；N
    4－胺（N,N’－雙－[3－胺基丙基]乙二胺）；4,7,10－三苐三癸烷
    －1,13－二胺；3,3－二甲基－4,4－二胺基二環己甲烷；2－苯基
    乙胺；聚醚胺；醚胺；N,N－二甲基二丙三胺；3－[2－甲氧乙
    氧基]丙胺；二甲基胺基丙胺；1,4－雙（3－胺基丙基）六氫
    吡；賴胺酸；異佛爾酮二胺；六亞甲二胺；N－環己基－1,3－
    丙二胺；N－（3－胺基丙基）－1,3－丙二胺；四乙五胺；N,N,N
    ’,N’－四甲基－1,4－丁二按；丙胺；2－（2－胺基乙氧基）乙醇
    ；1,3－二胺基－2－丙醇；硫代雲母礦；2－胺基－1－丁醇；聚[
    雙（2－氯醚）－alt-1,3-雙（3－甲基胺基）丙基]；及其混合
    物。
　請求項39：　
　　根據申請專利範圍第36項之方法，其中第二層為黏著層，其
    覆蓋在氧化物層上，其中至少一種停止化合物可抑制黏著層
    及氧化物層之磨光。
　請求項40：　
　　根據申請專利範圍第23項之方法，其中該磨光墊包括埋入其
    上或其內之研磨劑。
　㈢舉證證據之技術分析：
　⒈證據3（見乙證1卷第42頁至第35頁背面）：
　⑴證據3為西元1998年6月23日公告之美國第US5770095A號「Pol
    ishing agent and polishing method using the same」發
    明專利案，其公告日早於系爭專利優先權日即西元1999年8
    月13日，可為系爭專利之先前技術。
　⑵證據3係關於一種拋光劑和一種拋光方法，更具體地，涉及一
    種用于諸如半導體器件製造步驟的微加工步驟中的拋光劑和
    一種使用這種拋光劑的拋光方法。該發明還提供一種拋光劑
    ，其用于通過化學機械拋光法在表面具有凹部的基板的凹部
    中形成由以金屬爲主要成分的材料製成的膜，并且其包括化
    學試劑，該化學試劑負責通過與包含金屬作爲主要成分的材
    料反應，在待拋光基板的表面上形成保護膜。上述含有金屬
    作爲主要成分的材料反應形成保護膜的化學試劑的實例包括
    苯并三唑、包括通過取代氫原子製備的三唑三唑(TTA)的苯
    并三唑衍生物、苯并三唑的苯環與甲基、含有上述化合物的
    混合物、硫脲、唑類（特別是苯并咪唑）、三唑、水楊醛肟
    、銅鐵酮、乙二胺、含硫氨基酸（特別是半胱氨酸）、對氨
    基苯甲醛、鹵代乙酸、硫醇例如膦酸（例如十二烷基硫醇和
    辛烷膦酸）、單糖例如葡萄糖和果糖、上述化合物的衍生物
    和混合物、N-苯甲醯基-N-苯基羥基胺（下稱BPA）、BPA 衍
    生物等。該發明可以使用含有甘氨酸、氨基硫酸或這些化合
    物的混合酸等氨基乙酸和過氧化氫（H2O2）、硝酸、次氯酸
    、臭氧水等氧化劑的蝕刻劑。作爲其他蝕刻劑，可以使用硝
    酸、氨、過硫酸銨、氮化銨、氯化銨等銨鹽、鉻酸的水溶液
    。當使用Cu或Cu合金作爲包含金屬作爲主要成分的材料時，
    特別優選使用這些蝕刻劑。
　⒉證據5（見乙證1卷第11頁至第1頁背面）：
　⑴證據5為西元1999年6月21日公告之我國第362551號「拋光片
    」發明專利案，其公告日早於系爭專利優先權日即西元1999
    年8月13日，可為系爭專利之先前技術。
　⑵證據5係關於一種改良拋光片，其包括固態均勻聚合物層，該
    聚合物層本質上不具有吸收或傳送漿液粒子的能力，在使用
    期間，其同時呈現有大型與小型流體通道的表面結構或圖形
    ，該等通道允許漿液在橫跨拋光片之表面而傳送，其中該等
    通道不為材料結構之一部分，而是在該拋光片表面上機製而
    成。在本創作的較佳型態中，拋光片結構包括在使用之前形
    成的大型結構，以及在拋光片使用期間藉由多種小型研磨點
    在選定之規則間距上以研磨的方式所形成的小型結構。
　㈣證據3足以證明系爭專利請求項1至3、9至11、13、14不具新
    穎性：
　⒈證據3足以證明系爭專利請求項1不具新穎性：　
　　證據3已揭露一種化學機械磨光試劑，包括化學劑（chemica
    l agents）及蝕刻劑（etching agent）等，較佳之磨光試
    劑包含氨基乙酸（aminoacetic acid）及/或氨基磺酸（ami
    dosulfuric acid）、氧化劑、水及苯并三唑，其中，該化
    學劑可為苯并三唑（benzotriazole，即BTA）、包含BTA或B
    TA衍生物之混合物、含硫胺基酸特別係半胱胺酸（cysteine
    ）……前述化合物之衍生物與混合物等，且該化學劑係可與金
    屬反應形成保護膜（見乙證1卷第38頁至背面）。上述化學
    機械磨光試劑相當於系爭專利請求項1所載「一種化學機械
    性磨光系統」之技術特徵；氨基乙酸之結構通式可為H2N-CR
    1R2COOH，且係通常知識中習知α-氨基酸之一種，與系爭專
    利請求項1所界定α-氨基酸之差異僅在於證據3未具體限定R1
    、R2取代基類別；該氧化劑即可對應於系爭專利請求項1所
    載「至少一種氧化劑」之技術特徵；半胱胺酸之結構式為H2
    N-CH(HSCH2)COOH，相當於系爭專利請求項1所稱「式H2N-CR
    1R2COOH之α-氨基酸中，R1為氫，R2為具有1個碳之直鏈部分
    且經一個含硫取代基取代者」之技術特徵；化學劑係可與金
    屬反應形成保護膜，則相當於系爭專利該請求項1所載「及
    至少一種鈍化薄膜形成劑」之技術特徵。又依證據3所揭露
    該化學劑「可為苯并三唑……特別係半胱胺酸（cysteine）……
    前述化合物之衍生物與混合物等」之內容，該發明所屬技術
    領域中具有通常知識者，依其一般化學知識，即可知證據3
    之化學劑可為苯并三唑與半胱胺酸之混合物。基上，證據3
    已揭露系爭專利請求項1之全部技術特徵，足以證明系爭專
    利請求項1不具新穎性。
　⒉證據3足以證明系爭專利請求項2至3、9至11、13至14不具新
    穎性：　
　⑴系爭專利請求項2依附於請求項1，進一步界定「其中含氮取
    代基、含氧取代基及含硫取代基係選自-COOH，-CONH2，-NH
    2，-S-，-OH，-SH及其混合物」技術特徵。證據3可證明系
    爭專利請求項1不具新穎性，業如前述。又證據3所揭露之半
    胱胺酸（cysteine），該結構式為H2N-CH(HSCH2)COOH，如
    前所述，即為α-氨基酸含-SH取代基者，相當於系爭專利請
    求項2所請α-氨基酸之含硫取代基為-SH之技術特徵，是證據
    3已足以證明系爭專利請求項2不具新穎性。
　⑵系爭專利請求項3依附於請求項1，進一步界定「其中α-氨基
    酸係選自α-丙胺酸、精胺酸、天門冬醯胺、天門冬胺酸、胱
    胺酸、半胱胺酸、穀氨醯胺、穀胺酸、組胺酸、異亮胺酸、
    亮胺酸、賴胺酸、蛋胺酸、苯基丙胺酸、絲胺酸、蘇胺酸、
    色胺酸、酪胺酸、纈胺酸及其混合物所組成之群」技術特徵
    。證據3可證明系爭專利請求項1不具新穎性，業如前述。又
    證據3已揭露其磨光劑可包含半胱胺酸（cysteine），如前
    所述，即可對應於系爭專利請求項3上開技術特徵，是證據3
    已足以證明系爭專利請求項3不具新穎性。
　⑶系爭專利請求項9依附於請求項1，進一步界定「其中至少一
    種氧化劑為過氧化氫」技術特徵。證據3可證明系爭專利請
    求項1不具新穎性，業如前述。又證據3已揭露其氧化劑可為
    過氧化氫（H2O2）（見乙證1卷第38頁背面），即可對應於
    系爭專利請求項9上開技術特徵，是證據3已足以證明系爭專
    利請求項9不具新穎性。
　⑷系爭專利請求項10依附於請求項1，進一步界定「其包括至少
    一種停止化合物，其抑制化學機械性磨光組合物磨光至少一
    與基材有關之層之能力，其中至少一種停止化合物為陽離子
    充電之含氮化合物」技術特徵。證據3可證明系爭專利請求
    項1不具新穎性，業如前述。又證據3所揭露半胱胺酸結構式
    為H2N-CH(HSCH2)COOH，且屬於該發明所屬技術領域中具有
    通常知識者習知之陽離子充電含氮停止化合物，即相當於系
    爭專利請求項10所界定陽離子充電含氮停止化合物之技術特
    徵，是證據3已足以證明系爭專利請求項10不具新穎性。
　⑸系爭專利請求項11依附於請求項10，進一步界定「其中至少
    一種停止化合物係選自化合物，其中包含第一胺、第二胺、
    第三胺、第四胺、低聚合胺、低聚合亞胺、低聚合醯胺、低
    聚合醯亞胺、聚合胺、聚合亞胺、聚合醯胺、聚合醯亞胺、
    氨基酸、氨基淳、醚胺及其混合物」技術特徵。證據3可證
    明系爭專利請求項10不具新穎性，業如前述。又證據3所揭
    露半胱胺酸結構式為H2N-CH(HSCH2)COOH，由其結構可知半
    胱胺酸為具有第一胺取代基之氨基酸，可對應於系爭專利請
    求項11所界定第一胺、氨基酸等化合物之技術特徵，是證據
    3已足以證明系爭專利請求項10不具新穎性。
　⑹系爭專利請求項13依附於請求項1，進一步界定「該鈍化薄膜
    形成劑包括至少一個有機雜環，其具有5至6員雜環作為活性
    官能基，其中至少一個環包括氮原子」技術特徵；系爭專利
    請求項14則依附於請求項13，並進一步界定「其中至少一個
    鈍化薄膜形成劑選自苯并三唑、三唑、苯并咪唑及其混合物
    」技術特徵。證據3可證明系爭專利請求項1不具新穎性，業
    如前述。又證據3所揭示苯并三唑，屬於系爭專利請求項13
    進一步界定技術特徵之下位概念化合物，且符合系爭專利請
    求項14所述之「其中至少一個鈍化薄膜形成劑選自苯并三唑
    、三唑、苯并咪唑及其混合物」技術特徵。因此，證據3足
    以證明系爭專利請求項13、14不具新穎性。
　⒊原告雖主張：系爭專利請求項1至3、9至11、13、14所界定之
    發明，相對於證據3所揭露者，係由證據3以馬庫西形式之擇
    一形式群組中之複數個選項選出特定組合之選擇發明。而證
    據3並沒有針對化學劑之選項及使用作任何進一步說明或探
    討，且未揭示併用α-氨基酸與鈍化薄膜形成劑之概念，熟習
    該項技術者並無動機選用半胱胺酸、苯并三唑，是依本院10
    4年度行專訴33號行政判決及最高法院106年度判字第130號
    判決意旨可知，系爭專利前述請求項中所界定者，非屬由證
    據3所揭露之上位概念用語能直接且無歧異得知者，即該等
    請求項之發明應具有新穎性等情。然查：
　⑴按就申請專利發明之構成上不可或缺的事項有兩個以上之選
    擇項目，且此等選擇項目間有類似的性質或功能時，可以馬
    庫西形式等之擇一形式，將此等選擇項目記載於單一之獨立
    項內（83年至91年專利審查基準彙編第三章第1-3-14頁可參
    ），所謂「馬庫西形式等擇一形式」之記載方式係指於專利
    說明書、申請專利範圍等文件中記載一群發明時，為達簡潔
    表示、避免冗贅敘述所致之不明確等目的，而以「或」、「
    及」並列數個選項的具體特徵的總括形式記載該發明群，且
    在解讀時應認該發明群中之每一發明係由所載擇一形式中各
    個選項分別予以界定。本件證據3申請專利範圍係以「馬庫
    西形式等擇一形式」之記載方式，而系爭專利請求項1至3、
    9至11、13、14所載發明內容，相對於證據3，係以擇一形式
    記載其技術特徵之選擇發明，此為兩造所不爭執，並有證據
    3之專利公告本、系爭專利之公告本等件在卷可參（見乙證1
    卷第42頁至第35頁背面、乙證2卷第65頁至第37頁、）。是
    證據3既已明確揭示其研磨劑包含氧化劑與化學劑、單一群
    組呈現之化學劑成分等技術內容，而熟習該項技術者可由該
    證據以單一群組呈現之化學劑成分中得知該成分包含苯并三
    唑與半胱胺酸之混合物選項，且該半胱胺酸符合系爭專利前
    述請求項所界定α-氨基酸，足見證據3確已揭露系爭專利請
    求項1至3、9至11、13、14所有技術特徵。因此，系爭專利
    前述請求項之發明應不具新穎性。
　⑵原告雖援引本院104年度行專訴33號行政判決及最高法院106
    年度判字第130號判決內容（見本院卷第97頁至第152頁），
    認依上開判決意旨，系爭專利前述請求項非由證據3所揭露
    之上位概念用語能直接且無歧異得知，故具新穎性云云，惟
    觀諸上開判決所稱「觀念上，上位概念發明僅表明下位概念
    包含於上位概念中，或者單純地可從上位概念的用語中，列
    舉出下位概念的用語者，不得認為可由上位概念發明導出以
    下位概念來表現之發明……此時先前技術揭露之技術特徵包含
    數個意義，申請專利之發明僅限定其中一個意義，則不得認
    定該發明中之技術特徴由該先前技術即能直接且無歧異得知
    」等語，僅為表達先前技術揭露之上位概念發明不宜視為已
    直接且無歧異地揭露了下位概念發明，並非直接推論先前技
    術所揭露之上位概念無法作為下位概念之發明是否具有新穎
    性之依據；又該案另以其先前技術並未明示可否併用二種以
    上之氧化組分為由而否認該新穎性，此與本案證據3已揭露
    包含併用複數化學劑（如BTA衍生物之混合物）之技術內容
    ，並於其實施例1、3等中強調其化學劑可替換為複數BTA衍
    生物（various BTA derivatives）而能獲致相似之功效，
    顯有不同，是兩者所引用證據資料不同，事實基礎亦有差異
    ，實難以比附援引。
　⑶再者，世界各國專利局在審查實務上關於前述選擇發明新穎
    性之判斷，通常會採取與其相應的特別處理方式，歐洲專利
    局審查指南（Guidelines for Examination）關於選擇發明
    之審查，已敘明若該選擇發明實質上僅係由先前技術揭露之
    單一清單呈現選項中進行選擇，則該發明應不具新穎性，然
    若係由二清單以上進行選擇，則認為該發明具有新穎性，此
    基準將先前技術之各清單選項的排列組合視為已揭露，但僅
    以該選擇發明實質上若係由先前技術之單一清單呈現選項中
    進行選擇者才認定不具新穎性之折衷方式，來達成「鼓勵發
    明」與「促進產業發展」二者間之衡平。因此，我國發明審
    查基準中關於選擇發明之新穎性亦採取相同之審查認定方式
    ，而為「若先前技術所揭露的技術內容係以單一群組呈現各
    種可供選擇的成分，則由其中選出的任一成分所構成的選擇
    發明不具新穎性。若先前技術的技術內容係以二個或二個以
    上的群組呈現各種可供選擇的成分，而申請專利之發明係由
    不同群組中個別選出一個成分所組成的選擇發明，由於該組
    成是經由組合不同群組的成分所產生，且並非先前技術已特
    定揭露者，因此該選擇發明具有新穎性」之規定（參見西元
    2013年版發明專利審查基準第二篇第三章2.5.4.1選擇發明
    之選別成分或次群組），本件系爭專利之先前技術即證據3
    ，其所揭露者係由該證據之單一群組呈現各種可供選擇的成
    分中選出的任一成分所構成者，揆諸前揭說明，應認定系爭
    專利已為證據3之該選項特定揭露。
　⑷另原告所稱於熟習該項技術者是否有動機選用證據3與系爭專
    利之發明所界定者相同特定組合云云，查新穎性判斷之重點
    在於先前技術是否已揭露系爭專利之發明，與熟習該項技術
    者是否有動機選擇某一特定組合無涉，又證據3已特定揭露
    符合於系爭專利前述請求項所界定之技術特徵，而得證明系
    爭專利前述請求項不具新穎性，是原告上開主張，核與新穎
    性判斷無關，且無礙本院前述認定，實非有據。
　⑸綜前，證據3足以證明系爭專利請求項1至3、9至11、13、14
    不具新穎性。原告所稱前情，均非可採。
  ㈤證據3足以證明系爭專利請求項1至3、5、9至17、23至25、2
　  7、31至37不具進步性：
　⒈證據3足以證明系爭專利請求項1至3、9至11、13至14不具進
    步性：　 
　  證據3已揭露系爭專利請求項1至3、9至11、13至14之技術內
    容，業如前述，且證據3所載實施例1至4明確揭示其磨光劑
    之蝕刻劑、化學劑可有多種不同成分組成，熟習該項技術者
    當會得知可藉由調整該證據所揭露磨光劑之成分組成，以調
    整或改良其功能、性質並適度提升磨光效能(見乙證1卷第41
    頁背面圖6、第40頁圖8、第38頁至第35頁），可達成與系爭
    專利相同功效，是證據3可證明系爭專利請求項1至3、9至11
    、13至14不具新穎性，當亦可證明系爭專利請求項1至3、9
    至11、13至14不具進步性。
　⒉證據3足以證明系爭專利請求項5、12至17、23至25、27、31
    至37不具進步性：　
　⑴系爭專利請求項5依附於請求項1，進一步界定「α-氨基酸為α
    -丙胺酸」技術特徵。證據3可證明系爭專利請求項1不具進
    步性，已如前述。又證據3既已揭露氨基乙酸，且為通常知
    識者所習知之α-氨基酸，而所屬技術領域中具有通常知識者
    基於證據3之技術內容會得知可藉由調整其所揭露磨光劑之
    成分組成，以適度提升磨光劑之效能，並會有動機嘗試採如
    半胱胺酸等具有氨基乙酸主結構之相近化合物（如在α碳上
    連結不同碳數之取代基）進行磨光劑之改良。況系爭專利請
    求項5所進一步界定之「α-丙胺酸」，其結構式為H2N-CH(CH
    3)COOH，僅為氨基乙酸之α碳上包含碳數為1之烷取代基者，
    由於該烷取代基為相關技術領域進行取代基調整時習知慣用
    之類型，是該發明所屬技術領域中具有通常知識者自可依據
    證據3所揭露之前述技術內容輕易完成系爭專利請求項5之發
    明，故證據3足以證明系爭專利請求項5不具進步性。
　⑵系爭專利請求項12依附於請求項10，進一步界定「其中至少
    一種停止化合物係選自具有分子量範圍為約200至百萬以上
    之聚伸乙亞胺；N4－胺（N,N’－雙－[3－胺基丙基]乙二胺）；4
    ,7,10－三苐三癸烷－1,13－二胺；3,3－二甲基－4,4－二胺基二環
    己甲烷；2－苯基乙胺；聚醚胺；醚胺；N,N－二甲基二丙三胺
    ；3－[2一甲氧乙氧基]丙胺；二甲基胺基丙胺；1,4一雙（3－
    胺基丙基）六氫吡；賴胺酸；異佛爾酮二胺；六亞甲二胺；
    N－環己基－1,3－丙二胺；N－（3－胺基丙基）－1,3－丙二胺；四
    乙五胺；N,N,N’,N'－四甲基－1,4－丁二胺；丙胺；2－（2－胺
    基乙氧基）乙醇；1,3－二胺基－2－丙醇；硫代雲母礦；2－胺
    基－1－丁醇；聚[雙（2－氯醚）－alt－1,3－雙（3－甲基胺基）
    丙基]；及其混合物」技術特徵，證據3足以證明系爭專利請
    求項10不具進步性，業如前述。復依證據3已揭露之氨基乙
    酸，該發明所屬技術領域中具有通常知識者為提升磨光劑之
    效能，自有動機嘗試採如半胱胺酸等具有氨基乙酸主結構之
    相近化合物（如在α碳上連結不同碳數之取代基）進行磨光
    劑之改良，而系爭專利請求項12所進一步界定之「賴胺酸」
    ，其結構式係H2N-CH(C4H8NH2)COOH，其亦僅為氨基乙酸之α
    碳上包含碳數為4之烷胺取代基者，由於該烷取代基為相關
    技術領域進行取代基調整時習知慣用之類型，是該發明所屬
    技術領域中具有通常知識者自可依據證據3所揭露之前述技
    術內容輕易完成系爭專利請求項12之發明，故證據3足以證
    明系爭專利請求項12不具進步性。
　⑶系爭專利請求項15、16依附於請求項1，分別進一步界定「其
    更包括至少一種金屬氧化物研磨劑」、「其中金屬氧化物研
    磨劑為約0.1至約30重量%金屬氧化物研磨劑，選自氧化鋁、
    氧化鈰、氧化鍺、氧化矽、氧化鈦、氧化鋯、其複合物及其
    混合物」技術特徵，證據3已證明系爭專利請求項1不具進步
    性，業如前述。復依證據3實施例1所載（見乙證1卷第37頁
    ），其所揭露之磨光試劑包含5.3重量%氧化矽（silica par
    ticles……5.3 wt.%），且金屬氧化物研磨劑僅為習知化學機
    械磨光組成物之添加劑之一種，即可對應於系爭專利請求項
    15、16上開技術特徵，是該發明所屬技術領域中具有通常知
    識者自可依據證據3所揭露之前述技術內容輕易完成系爭專
    利請求項15、16之發明，故證據3足以證明系爭專利請求項1
    5、16不具進步性。
　⑷系爭專利請求項17依附於請求項1，進一步界定「其更包括磨
    光墊」技術特徵，證據3已證明系爭專利請求項1不具進步性
    ，業如前述。復依證據3實施例1所載（見乙證1卷第37頁）
    ，其所揭露磨光試劑結合磨光墊之技術內容，該發明所屬技
    術領域中具有通常知識者自有動機將證據3揭露之任何磨光
    試劑與磨光墊結合，即可對應於系爭專利請求項17上開技術
    特徵，是該發明所屬技術領域中具有通常知識者自可依據證
    據3所揭露之前述技術內容輕易完成系爭專利請求項17之發
    明，故證據3足以證明系爭專利請求項17不具進步性。
　⑸系爭專利請求項23所請為一種磨光包含第一金屬層與位在第
    一金屬層下方之第二層之基材的方法，主要技術特徵為「將
    化學機械性磨光組合物塗覆至與磨光墊結合之基材，化學機
    械性磨光組合物包含氧化劑、至少一個α-氨基酸及至少一種
    鈍化薄膜形成劑，該α-氨基酸具有式H2N-CR1R2COOH，其中R
    1及R2均非氫，且其中R1及R2各獨立選自氫、具有1至8個碳
    原子之分支、環狀及直鏈部份，其未經取代或經一個或多個
    取代基所取代，取代基選自含氮取代基、含氧取代基、含硫
    取代基及其混合物」，及「用化學機械性磨光組合物及磨光
    墊磨光第一金屬層，直到第一金屬層之至少一部份自基材除
    去以形成局部磨光基材為止」，又證據3已證明系爭專利請
    求項1所請之一種化學機械性磨光系統/組合物不具進步性，
    業如前述。復依證據3說明書及實施例所載（見乙證1第38頁
    及背面、第37頁），亦揭示一種化學機械磨光方法，其係使
    用磨光劑以磨光金屬層及位於該金屬層下方之基材；及磨光
    試劑塗覆至與磨光墊結合之基材以進行磨光銅金屬層等技術
    內容，可對應於請求項23前述「磨光包含第一金屬層與位在
    第一金屬層下方之第二層之基材的方法」、「塗覆至與磨光
    墊結合之基材」主要技術特徵。再者，證據3雖未明確揭露
    系爭專利請求項23所述「將化學機械性磨光組合物塗覆至與
    磨光墊結合之基材」、「用化學機械性磨光組合物及磨光墊
    磨光第一金屬層，直到第一金屬層之至少一部份自基材除去
    以形成局部磨光基材為止」技術特徵部分，惟由證據3揭露
    之上述「磨光試劑塗覆至與磨光墊結合之基材以進行磨光銅
    金屬層」技術內容，該發明所屬技術領域中具有通常知識者
    自有動機將證據3揭示之磨光方法與實施例1之磨光墊結合，
    並進行必要之磨光程序，而輕易完成系爭專利請求項23之發
    明，故證據3足以證明系爭專利請求項23不具進步性。
　⑹系爭專利請求項24、25依附於請求項23，分別進一步界定「
    其中含氮取代基、含氧取代基及含硫取代基係選自-COOH，-
    CONH2，-NH2，-S-，-OH，-SH及其混合物」、「其中α-氨基
    酸係選自α-丙胺酸、精胺酸、天門冬醯胺、天門冬胺酸、胱
    胺酸、半胱胺酸、穀氨醯胺、穀胺酸、組胺酸、異亮胺酸、
    亮胺酸、賴胺酸、蛋胺酸、苯基丙胺酸、絲胺酸、蘇胺酸、
    色胺酸、酪胺酸、擷胺酸及其混合物所組成之群」技術特徵
    。證據3已證明系爭專利請求項23不具進步性，業如前述。
    復依證據3說明書所載（見乙證1第38頁），證據3所揭露之
    半胱胺酸（cysteine）結構式為H2N－CH(HSCH2)COOH，即係α
    -氨基酸含-SH取代基者，該發明所屬技術領域中具有通常知
    識者為提升磨光效能當有動機將半胱胺酸置換為結構相近之
    其他習知氨基酸（包括含氮取代基、含氧取代基即含硫取代
    基選自-COOH、-CONH2、-NH2、-S-、-OH者），而輕易完成
    系爭專利請求項24、25之發明，故證據3足以證明系爭專利
    請求項24、25不具進步性。
　⑺系爭專利請求項27依附於請求項23，進一步界定「其中α-氨
    基酸為α-丙胺酸」技術特徵，證據3已證明系爭專利請求項2
    3不具進步性，業如前述。復依證據3所揭露之氨基乙酸，該
    發明所屬技術領域中具有通常知識者自有動機嘗試採如半胱
    胺酸等具有氨基乙酸主結構之相近化合物（如在α碳上連結
    不同碳數之取代基）進行磨光劑之改良，又系爭專利請求項
    27所進一步界定之「α-丙胺酸」，結構式係H2N－CH(CH3)COO
    H，實質上僅為氨基乙酸之α碳上包含碳數為1之烷取代基者
    ，即可對應於系爭專利請求項27上開技術特徵，是該發明所
    屬技術領域中具有通常知識者自可依據證據3所揭露之前述
    技術內容輕易完成系爭專利請求項27之發明，故證據3足以
    證明系爭專利請求項27不具進步性。
　⑻系爭專利請求項31依附於請求項23，進一步界定「其中氧化
    劑為過氧化氫」技術特徵，證據3已證明系爭專利請求項23
    不具進步性，業如前述。復依證據3說明書所載（見乙證1第
    38頁），已揭示其磨光劑可包含過氧化氫（H2O2），即可對
    應於系爭專利請求項31上開技術特徵，是該發明所屬技術領
    域中具有通常知識者自可依據證據3所揭露之前述技術內容
    輕易完成系爭專利請求項31之發明，故證據3足以證明系爭
    專利請求項31不具進步性。
　⑼系爭專利請求項32、33依附於請求項23，分別進一步界定「
    其中該鈍化薄膜形成劑包括至少一個有機雜環，其具有5至6
    員雜環作為活性官能基，其中至少一個環包括氮原子」、「
    其中至少一個鈍化薄膜形成劑選自苯并三唑、三唑、苯并咪
    唑及其混合物」技術特徵，證據3已證明系爭專利請求項23
    不具進步性，業如前述。復依證據3說明書所載（見乙證1卷
    第38頁），已揭示其磨光劑可包含苯并三唑，及與該苯并三
    唑功能或作用相當之替代物包含苯并三唑及其衍生物或混合
    物(BTA……derivatives and mixtures of the above-mentio
    ned compounds），即可對應於系爭專利請求項32、33上開
    技術特徵，是該發明所屬技術領域中具有通常知識者自可依
    據證據3所揭露之前述技術內容輕易完成系爭專利請求項32
    、33之發明，故證據3足以證明系爭專利請求項32、33不具
    進步性。
　⑽系爭專利請求項34、35依附於請求項23，分別進一步界定「
    其更包括至少一種金屬氧化物研磨劑」、「其中金屬氧化物
    研磨劑為約0.1至約30重量%金屬氧化物研磨劑，選自氧化鋁
    、氧化鈰、氧化鍺、氧化矽、氧化鈦、氧化鋯、其複合物及
    其混合物」技術特徵，證據3已證明系爭專利請求項23不具
    進步性，業如前述。復依證據3之實施例1所載（見乙證1第3
    7頁），揭露其磨光試劑包含5.3重量%氧化矽（silica part
    icles……5.3 wt.%），且系爭專利請求項34、35所載「金屬
    氧化物研磨劑」僅為習知化學機械磨光組成物之添加劑之一
    種，已可對應於系爭專利請求項34、35前述技術特徵，是該
    發明所屬技術領域中具有通常知識者自可依據證據3所揭露
    之前述技術內容輕易完成系爭專利請求項34、35之發明，故
    證據3足以證明系爭專利請求項34、35不具進步性。
　⑾系爭專利請求項36、37依附於請求項23，分別進一步界定「
    其中化學機械性磨光組合物包括至少一種停止化合物，其抑
    制化學機械性磨光組合物磨光至少一與基材有關之層之能力
    ，其中至少一種停止化合物為陽離子充電之含氮化合物」、
    「其中至少一種停止化合物係選自化合物，其包含第一胺、
    第二胺、第三胺、第四胺、低聚合胺、低聚合亞胺、低聚合
    醯胺、低聚合醯亞胺、聚合胺、聚合亞胺、聚合醯胺、聚合
    醯亞胺、氨基酸、氨基醇、醚胺及其混合物」技術特徵，證
    據3已證明系爭專利請求項23不具進步性，業如前述。復依
    證據3所揭露之半胱胺酸，即可對應於系爭專利請求項36、3
    7前述界定之陽離子充電含氮停止化合物、第一胺、氨基酸
    等化合物之技術特徵，是該發明所屬技術領域中具有通常知
    識者自可依據證據3所揭露之技術內容輕易完成系爭專利請
    求項36、37之發明，故證據3足以證明系爭專利請求項36、3
    7不具進步性。
  ㈥證據3、證據5之組合足以證明系爭專利請求項18、40不具進
    步性：
　⒈系爭專利請求項18依附於請求項17，並進一步界定「其中磨
    光墊包括埋入其上或其內之研磨劑」之技術特徵；系爭專利
    請求項40依附於請求項23，並進一步界定「其中磨光墊包括
    埋入其上或其內之研磨劑」之技術特徵。又證據3足以證明
    系爭專利請求項17、23不具進步性，分別經本院認定如前，
    復依證據5之說明書所載（見乙證1卷第10頁背面、第8頁）
    ，已揭露用於玻璃、半導體、絕緣體/金屬合成物與積體電
    路之拋光片，及該拋光片具有一包括突出部與凹槽特定表面
    結構，填料粒子存在或不存在於突出部與凹槽中等技術內容
    ，即可對應於請求項18、40前述進一步界定「磨光墊」、「
    研磨劑」之技術特徵，則系爭專利請求項18、40與證據3之
    差異技術特徵均僅為習知之磨光墊結構。再者，證據3、證
    據5均屬半導體磨光技術領域，均使用磨光墊解決磨光之問
    題，該發明所屬技術領域中具有通常知識者自有動機將證據
    5揭示之磨光墊結構與證據3之磨光試劑為結合，是該發明所
    屬技術領域中具有通常知識者自可依據證據3、證據5所揭露
    之前述技術內容輕易完成系爭專利請求項18、40之發明，故
    證據3、證據5之組合足以證明系爭專利請求項18、40不具進
    步性。
　⒉至原告主張證據5係著眼於拋光片之改良，亦未提供於CMP操
    作中併用氧化劑、α-氨基酸及鈍化薄膜形成劑之動機云云，
    然判斷該發明所屬技術領域中具有通常知識者是否有動機能
    結合複數引證之技術內容時，應考量複數引證之技術內容的
    關連性或共通性，而非考量引證之技術內容與申請專利之發
    明的技術內容之關連性或共通性。亦即，本件應考量證據3
    與證據5所揭技術內容之關連性及共通性，原告指稱證據5未
    提供系爭專利中於CMP操作中併用氧化劑、α-氨基酸及鈍化
    薄膜形成劑之動機，已不符合進步性結合動機之判斷方式。
    又判斷複數引證間所欲解決之問題是否具有共通性，並非僅
    以引證中所記載之所欲解決問題來認定，尚需考量該發明所
    屬技術領域中具有通常知識者能易於思及之所欲解決問題來
    判斷。查證據3、證據5均屬半導體磨光技術領域，具有技術
    領域之關聯性，且均使用磨光墊解決磨光之問題，是兩者對
    於解決手段、方式亦有共通性，是該所屬技術領域具有通常
    知識者在解決磨光問題時，自有合理動機結合證據5揭示之
    磨光墊結構與證據3之磨光試劑，是證據3、證據5在所欲解
    決之問題、功能、作用上均有共通性存在，自有組合動機，
    原告上開主張，並不足採。
  ㈦另原告主張：證據3之實施例未提及α-氨基酸，且未包含併用
    α-氨基酸與鈍化薄膜形成劑之技術內容，該發明所屬技術領
    域中具有通常知識者無從依證據3所揭示之半胱胺酸置換為α
    -丙胺酸或賴胺酸，且不會有動機完成前述成分之組合，亦
    無從得知併用α-氨基酸可發揮干擾鈍化膜、增加磨光速率等
    功能，又依本院106年度行專訴字第102號判決意旨，證據3
    並未揭示如系爭專利請求項所界定發明之特定成分組合，而
    系爭專利所使用之α-氨基酸如丙胺酸，係針對甘胺酸、β-氨
    基酸之改良，可以達成合宜磨光速率與選擇率且避免過度凹
    陷及腐蝕的無法預期功效；系爭專利併用氧化劑、α-氨基酸
    及鈍化膜形成劑能達成在無顯著凹陷腐蝕問題下，有效提升
    銅拋光速率之效能，故系爭專利之發明達成先前技術習知者
    無法預期之功效，故具進步性云云，然查：
　⒈觀諸系爭專利說明書之實施例、比較例（見乙證2卷第49頁至
    第44頁），其所為試驗群組均含有氧化劑之成分，而無缺少
    氧化劑、α-氨基酸及鈍化膜形成劑之一組成分之比較結果，
    並自無從作為原告所稱系爭專利併用氧化劑、α-氨基酸及鈍
    化膜形成劑已達到無法預期功效之情形，先予敘明。
　⒉原告所提出之前揭表1，至多僅能用於顯示「併用α-氨基酸與
    鈍化薄膜形成劑」之功效，然證據3已揭露含有氧化劑、半
    胱胺酸、苯并三唑等成分之磨光劑，如前所述，而表1並無
    包含如含有氧化劑、半胱胺酸、苯并三唑等成分之磨光劑，
    相互比較後之功效，實難僅以表1判斷是否已達更有利或無
    法預期之功效，亦無從據此而認定系爭專利之發明係屬無法
    輕易完成。
　⒊本件證據3所揭露具有氧化劑、半胱胺酸、苯并三唑之磨光劑
    ，已完全對應於系爭專利所界定之氧化劑、α-氨基酸、鈍化
    薄膜形成劑，業如前述，則原告援引本院106年度行專訴字
    第102號判決內容，而認證據3未揭露系爭專利請求項界定發
    明之特定成分組合，與本院前開認定實有未符，已難採憑。
    又依證據3說明書所載（見乙證1卷第38頁），復敘明其磨光
    劑可包含作為蝕刻劑之氨基乙酸如甘胺酸（α-氨基酸之最基
    本化合物）與化學劑，該化學劑係可與金屬反應形成保護膜
    ，且該化學劑可包括含硫胺基酸特別是半胱胺酸（為甘胺酸
    之α碳上連結-CHSH取代基者，且同樣具有氨基乙酸主結構）
    ，自難謂證據3未包含「併用α氨基酸與鈍化薄膜形成劑」之
    內容。況證據3確實揭露磨光劑所使用蝕刻劑可為氨基乙酸
    如甘胺酸，此亦揭露該磨光劑所用化學劑可包括苯并三唑及
    其衍生物之混合物、含硫胺基酸特別是半胱胺酸、及前述化
    合物之混合物等，基於結構相近化合物間通常有較佳相容性
    等考量，該發明所屬技術領域之通常知識者為提升磨光效能
    當會有動機於證據3所揭示磨光劑之化學劑（如其實施例所
    載之苯并三唑等）中併用同樣具有氨基乙酸主結構之半胱胺
    酸。另依證據3說明書所載（見乙證1卷第38頁背面、第37頁
    背面），已揭露其磨光劑之化學劑所形成的保護膜可容易地
    以化學機械性磨光系統之機械活動移除（亦即可提升研磨速
    率），及該化學劑可為複數成分如苯并三唑、含硫胺基酸特
    別是半胱胺酸、前述化合物之混合物等技術內容，且該發明
    所屬技術領域之通常知識者可得知悉半胱胺酸係α-氨基酸之
    一種，且於證據3中係作為形成保護膜之化學劑，故系爭專
    利所稱「併用α-氨基酸與鈍化薄膜形成劑」之技術內容，實
    質上等同於證據3所揭露前述「可為複數成分」之化學劑，
    而基於複數化學成分間常有相互競合反應之情事係相關技術
    領域之通常知識，則該發明所屬技術領域之通常知識者應由
    簡單試驗即可知悉併用α-氨基酸可發揮干擾鈍化膜、增加磨
    光速率等功能。是原告所稱證據3未揭露「併用α氨基酸與鈍
    化薄膜形成劑」技術特徵、該發明所屬技術領域中具有通常
    知識者無動機完成前述成分之組合，亦無從得知併用α-氨基
    酸可發揮干擾鈍化膜、增加磨光速率等功能，均難採信。
　⒋再者，系爭專利所屬技術領域中具有通常知識者基於證據3揭
    露之技術內容即知可藉由調整該證據所揭露磨光劑之成分組
    成，以適度提升磨光劑之效能，且有動機嘗試採如半胱胺酸
    等具有氨基乙酸主結構之相近化合物（如在α碳上連結不同
    碳數之取代基）進行磨光劑之改良，又甘胺酸、半胱胺酸係
    於氨基乙酸主結構α碳上包含碳數為0之取代基、碳數為1之
    含硫烷基者，該發明所屬技術領域具有通常知識者理當會由
    α碳上包含碳數相近、類似取代基者進行成分組成之最佳化
    試驗，而系爭專利所界定之α-丙胺酸僅為氨基乙酸之α碳上
    包含碳數為1之烷取代基者、賴胺酸亦僅為氨基乙酸之α碳上
    包含碳數為4之烷胺取代基者，均屬前述會進行試驗的取代
    基類型，考量有機化合物進行取代機增減、置換等試驗時通
    常會優先進行低碳數烷基如甲烷基等之取代置換，自難謂熟
    習該項技術者無從完成如系爭專利該請求項所界定之α-丙胺
    酸或賴胺酸，原告所稱該發明所屬技術領域中具有通常知識
    者無從依證據3所揭示之半胱胺酸置換為α-丙胺酸或賴胺酸
    乙情，亦難認有據。
　⒌按進步性判斷所考量發明之有利功效，必須是系爭專利之發
    明相較於「關連最深的先前技術」之特點始能獲得的功效。
    申言之，理當是由「系爭專利之發明」與該「關連最深的先
    前技術」所揭露者之差異特徵所獲致的功效，始為進步性判
    斷應考量者。本件證據3所特定揭露具有氧化劑、半胱胺酸
    、苯并三唑之磨光劑，應為與系爭專利發明之關聯最深之先
    前技術，原告所稱系爭專利實施例相較於甘胺酸、β-氨基酸
    所能達成之功效，並非屬於前述與系爭專利關聯最深之先前
    技術內容，尚無從作為系爭專利進步性判斷所需考量之功效
    ；又系爭專利說明書並未針對上開功效所述「合宜磨光速率
    與選擇率」進行客觀定義或說明，系爭專利所使用之α-氨基
    酸如丙胺酸者是否確已達成前述合宜磨光速率與選擇率，實
    非無疑；再者，證據3已揭露其磨光劑可具有良好磨光速率
    、避免刮痕與缺陷等問題，亦難認原告所稱前述功效係該發
    明所屬技術領域者所無法預期；另相較證據3之圖6、8、系
    爭專利說明書之實施例1所示內容（見乙證1卷第41頁背面、
    第40頁、乙證2卷第49頁至第47頁），可知證據3所揭露者在
    微米等級線寬（wiring width）之凹陷（dishing amount）
    約為百奈米等級，與系爭專利說明書所載實施例1所載10~50
    微米線寬之凹陷約為158.8~215.3奈米，二者數量等級相近
    ，實難謂原告所稱上述功效在數量、等級上有意想不到之顯
    著提升，而達到無法預期之程度。因此，原告所稱系爭專利
    所使用之α-氨基酸如丙胺酸，係針對甘胺酸、β-氨基酸之改
    良，可以達成合宜磨光速率與選擇率且避免過度凹陷及腐蝕
    的無法預期功效云云，實非有據。
　⒍又縱認原告所述前開功效為系爭專利之發明能達成，惟按審
    查基準關於發明專利進步性判斷時考量系爭案之發明是否具
    有無法預期之功效的規定，所謂「無法預期之功效」，係指
    申請專利之發明與相關先前技術相較，產生無法預期之功效
    ，包括產生功效的顯著提升（量的變化），或產生新的功效
    （質的變化），且其對於該熟習該項技術者而言，係該發明
    申請時無法預期者。易言之，即使申請專利之發明產生功效
    的顯著提升，或產生新的功效，惟該功效對於該熟習該項技
    術者而言，係發明申請時能夠預期者，仍非屬「無法預期之
    功效」。查本件系爭專利所屬技術領域中具有通常知識者
　　均得知可藉由調整證據3所揭露之磨光劑之組成成分，以適
    度提升磨光劑之效能，是系爭專利之發明難謂達到質變之功
    效，且為熟習該項技術者所無法預期。再者，原告並無提出
    該發明所屬技術領域中具有通常知識者對於上開功效數量、
    等級之一般期望值等數據資料，亦無採用證據3所揭露之半
    胱胺酸等之磨光劑所為相關數據資料，或將之對照表1之內
    容而佐證其說，則原告僅憑系爭專利說明書之實施例、比較
    例、表1等數據資料而主張系爭專利之發明已達成該發明所
    屬技術領域中具有通常知識者所無法預期之顯著提升功效，
    不足採信。
  ⒎因此，系爭專利前述實施例、比較例、表1所載功效尚難認定
    為其請求項所界定發明能達成，且無證據證明系爭專利之發
    明與相關先前技術相較，已經產生無法預期之功效，是原告
    上開主張，洵屬無憑。
七、綜上所述，證據3足以證明系爭專利請求項1至3、9至11、13
    、14不具新穎性；證據3足以證明系爭專利請求項1至3、5、
    9至17、23至25、27、31至37不具進步性；證據3、證據5之
    組合足以證明系爭專利請求項18、40不具進步性，則被告所
    為系爭專利請求項1至3、5、9至18、23至25、27、31至37、
    40舉發成立應予撤銷之處分，並無違誤，訴願決定予以維持
    ，亦無不合。從而，原告仍執前詞，訴請撤銷訴願決定及原
    處分關於上開請求項舉發成立，應予撤銷部分，為無理由，
    應予駁回。
八、本件事證已臻明確，兩造其餘攻擊防禦方法及訴訟資料經本
    院斟酌後，核與判決結果不生影響，爰不予一一論述，併予
    說明。
九、據上論結，本件原告之訴為無理由，爰依智慧財產案件審理
    法第1條，行政訴訟法第98條第1項前段，判決如主文。　
中　　華　　民　　國　  111 　年　  6  　月     1     日
                   智慧財產第三庭
                           審判長法  官　彭洪英
　　 　　　　　      　　　      法  官　何若薇
　　　　　　　　　　　   　      法  官　潘曉玫　
以上正本係照原本作成。
如不服本判決，應於送達後20日內，向本院提出上訴狀並表明上
訴理由，其未表明上訴理由者，應於提起上訴後20日內向本院補
提上訴理由書；如於本判決宣示後送達前提起上訴者，應於判決
送達後20日內補提上訴理由書（均須按他造人數附繕本）。
上訴時應委任律師為訴訟代理人，並提出委任書。（行政訴訟法
第241 條之1 第1 項前段），但符合下列情形者，得例外不委任
律師為訴訟代理人（同條第1 項但書、第2 項）。
┌─────────┬────────────────┐
│得不委任律師為訴訟│         所  需  要  件         │
│代理人之情形      │                                │
├─────────┼────────────────┤
│(一)符合右列情形之│1.上訴人或其法定代理人具備律師資│
│  一者，得不委任律│  格或為教育部審定合格之大學或獨│
│  師為訴訟代理人　│  立學院公法學教授、副教授者。  │
│                  │2.稅務行政事件，上訴人或其法定代│
│                  │  理人具備會計師資格者。        │
│                  │3.專利行政事件，上訴人或其法定代│
│                  │  理人具備專利師資格或依法得為專│
│                  │  利代理人者。                  │
├─────────┼────────────────┤
│(二)非律師具有右列│1.上訴人之配偶、三親等內之血親、│
│  情形之一，經最高│  二親等內之姻親具備律師資格者。│
│  行政法院認為適當│2.稅務行政事件，具備會計師資格者│
│  者，亦得為上訴審│  。                            │
│  訴訟代理人      │3.專利行政事件，具備專利師資格或│
│                  │  依法得為專利代理人者。        │
│                  │4.上訴人為公法人、中央或地方機關│
│                  │  、公法上之非法人團體時，其所屬│
│                  │  專任人員辦理法制、法務、訴願業│
│                  │  務或與訴訟事件相關業務者。    │
├─────────┴────────────────┤
│是否符合(一)、(二)之情形，而得為強制律師代理之例外，│
│上訴人應於提起上訴或委任時釋明之，並提出(二)所示關係│
│之釋明文書影本及委任書。                            │
└──────────────────────────┘
中　　華　　民　　國　　111 　年　　6 　　月　　2 　　日
　　　　　　　　　　　　　　      書記官　李建毅